臺灣臺中地方法院民事判決
110年度重家繼訴字第17號
原      告  林陳金環
            林雅子  
            林崇垣  
            林淑真  
共      同
訴訟代理人  鄭志明律師                      
被      告  林惠美  
            林志鵬  
共      同
訴訟代理人  黃呈利律師                      
被      告  林一雄  
            林秀雄  
上列當事人間確認繼承權存在事件，本院於民國111年4月12日言
詞辯論終結，判決如下：
    主      文
確認原告林陳金環、林雅子、林崇垣、林淑真對被繼承人林通（
男，民國前00年0月00日生，民國34年1月22日死亡）之繼承權存
在。
訴訟費用由被告負擔。 
    事實及理由
壹、程序事項：
　　被告林一雄、林秀雄經合法通知，無正當理由，均未於言詞
    辯論期日到場，核無民事訴訟法第386條各款所列情形，爰
    依家事事件法第51條準用民事訴訟法第385條第1項前段規定
    ，依原告之聲請，由其一造辯論而為判決。
貳、實體事項：
一、原告起訴主張：被繼承人林通於日據時期明治21年（即民國
    前24年）6月23日生，昭和20年（即民國34年）1月22日歿。
    日據時期戶籍謄本雖記載林通之次子林火榮（原告為林火榮
    之繼承人）已於昭和17年2月10日「分家」，惟實際上林火
    榮並未別居異財，仍共同居住在台中州台中市櫻町二丁目五
    番地，僅係林通顧慮長子林火燦（被告為林火燦之繼承人）
    之債務連累林火榮，因而形式上為林火榮辦理分家而已，實
    質上並無別居及分割家產之事實。林通死亡後，林火榮、林
    火燦尚有共同繼承臺中市○區○○段○○段00000地號、東區復興
    段三小段12-39、12-44、12-45、12-46地號土地、東區復興
    段二小段5-1地號、東區復興段二小段5-4地號土地（5-1地
    號、5-4地號土地為台中市○區○○路○段00號建物所在之土地
    ），並由林火榮擔任松山材木商行店東、林通商行負責人，
    林火榮仍持續居住同址（其後門牌整編為台中市○區○○路○段
    00號）至77年間。林火榮雖曾短暫寄留台北，並曾任世帶主
    ，然並未變更本籍於寄留地，不影響其繼承資格。被告並無
    舉證分家、別居異財之情事，林火榮自為林通之繼承人，然
    被告否認之，原告提起本訴自有確認利益。並聲明：確認原
    告對被繼承人林通之繼承權存在。
二、被告林惠美、林志鵬則以：林火榮於昭和16年8月即遷出戶
    籍地台中州台中市櫻町二丁目五番地至昭和19年6月15日止
    ，寄留於台北州御成町4丁目10番地及大正町3丁目5番地、
    御成町5丁目100番地等住所，更於昭和19年6月15日登記為
    寄留地台北州御成町5丁目100番地之戶主，同戶籍者有其妻
    林氏金環、女林氏雅子，其一家三口已脫離林通之本籍地而
    在外另立新戶、獨立生活，再參以林火榮在昭和17年2月10
    日即在本籍地台中州台中市櫻町二丁目五番地辦理分家登記
    ，亦可證明有分家獨立生活之意思。林通死亡前所患為慢性
    疾病，臥床多年，林火榮未曾回籍照顧林通，林火燦其戶籍
    均未曾與林通分離，且在林通過世後，「相續登記」為台中
    市櫻町二丁目五番地之戶主，此際林火榮早已別居一戶，亦
    非為該戶之成員。至於原告主張林火榮繼承林通5筆土地部
    分，因各該筆土地之面積均是畸零地，且是林通與其他數十
    位共有人所共有，應是林火榮申請登記時隱瞞未提出其上開
    分家登記之戶籍腾本，致地政機關陷於錯誤而為登記，而林
    火燦未予異議所致，自不得以此反推林火榮仍有繼承權。並
    聲明：原告之訴駁回。　
三、被告林一雄、林秀雄均未於言詞辯論期日到場，亦未提出書
    狀作何聲明或陳述。　
四、本院之判斷
  ㈠按確認法律關係之訴，非原告有即受確認判決之法律上利益
    者，不得提起之，民事訴訟法第247條第1項前段定有明文，
    又此所謂即受確認判決之法律上利益，係指因法律關係之存
    否不明確，致原告在私法上之地位有受侵害之危險，而此項
    危險得以對於被告之確認判決除去之者而言。故確認法律關
    係成立或不成立之訴，苟具備前開要件，即得謂有即受確認
    判決之法律上利益。最高法院42年臺上字第1031號判例意旨
    可供參照。查，本件原告主張其為被繼承人林通之次子即訴
    外人林火榮一房之繼承人，原告對被繼承人林通之遺產享有
    繼承權，惟被告林惠美等四人（即被繼承人林通之長子即訴
    外人林火燦之繼承人）就台中市○○區○○○○段000地號等土地
    持向臺中市大里地政事務所辦理名義更正登記時，以日據時
    期戶籍謄本記載原告之被繼承人林火榮已於昭和17年2月10
    日分家對於家產已無繼承權為由，否認原告林陳金環等四人
    對被繼承人林通遺留上開土地之公同共有權利存在，即原告
    合法繼承林通遺產之權利為被告所爭執，兩造就原告對於林
    通遺產有無繼承資格一事既有相歧意見，而此私權爭議與法
    律不安狀態得以確認判決除去，並持此確定判決申請地政機
    關為上開土地所有權登記，則原告對否認其權利且對被繼承
    人林通之遺產有繼承權之被告提起本件確認訴訟，當事適格
    即無欠缺，原告並有即受確認判決之法律上利益。經查，原
    告上開主張，業據提出大里地政事務所函文、台中市○○區○○
    ○○段000地號等土地登記謄本為證（卷一第67至235頁），足
    認原告對否認其權利且對林通遺產有繼承權之被告提起本件
    確認訴訟，當事人適格即無欠缺，原告並有即受確認判決之
    法律上利益，合先陳明。
  ㈡林通於日據時期明治21年（民國前24年）6月23日生，昭和20
    年（即民國34年）1月22日歿，育有長子林火燦、次子林火
    榮，林火燦84年歿，繼承人為子女即被告林惠美、林志鵬、
    林一雄、林秀雄，林火榮92年歿，繼承人為配偶即原告林陳
    金環、子女即原告林雅子、林崇垣、林淑真，日據時期戶籍
    謄本記載：林火榮已於昭和17年2月10日「分家」，林通死
    亡後由林火燦相續戶主，林火榮自昭和16年8月寄留於台北
    州御成町4丁目10番地及大正町3丁目5番地、於昭和19年6月
    15日寄留台北州御成町5丁目100番地，並登記為寄留地台北
    州御成町5丁目100番地之世帶主，同籍寄留者尚有其妻林氏
    金環、女林氏雅子等事實，有林通之繼承系統表（卷一第28
    3頁）、日據時期戶籍謄本、民國後戶籍謄本、戶口調查簿
    （卷一第25至33頁、第37至53頁、第321至327頁、第341至3
    47頁、卷二第189至193頁）在卷可證，且為兩造所不爭執，
    堪信屬實。
  ㈢原告主張林火榮實際上並未與林通分家，為被告所否認並以
    前詞置辯。經查：
　⒈按臺灣在日據時期本省人間之親屬及繼承事項，不適用日本
    民法第四編（親屬）第五編（繼承）之規定，而依當地之習
    慣決之（原大正11年9月18日敕令407號參照），最高法院著
    有57年台上字第3410號判例可資參照。本件被繼承人林通於
    昭和20年（即民國34年）死亡，當時臺灣地區尚處日據時期
    ，其繼承開始於民法繼承編在臺灣地區施行之前，自不適用
    我國民法繼承編之規定，故關於林通死亡後之繼承關係，即
    應適用日據時期之臺灣繼承習慣處理。又日據時期臺灣省人
    財產繼承習慣分為家產繼承與私產繼承兩種。家產為戶主所
    有之財產；私產係指家屬（非戶主）個人之特有財產。家產
    繼承因戶主喪失戶主權而開始，戶主之死亡為喪失戶主權之
    原因之一；私產繼承則因家屬之死亡而開始。因戶主喪失戶
    主權而開始之財產繼承，其繼承人依序為法定之推定財產繼
    承人、指定之財產繼承人、選定之財產繼承人。所謂法定推
    定財產繼承人係男子直系卑親屬（不分長幼、嫡庶、婚生或
    私生、自然血親或準血親）且係繼承開始當時之家屬為限。
    女子直系卑親屬及因別籍異財或分家等原因離家之男子直系
    卑親屬均無繼承權。至於寄留他戶之男子直系卑親屬對家產
    仍有繼承權；另因家屬死亡而開始之私產繼承，僅有法定繼
    承人而無指定或選定繼承人，該法定繼承人之順序依序為直
    系卑親屬、配偶、直系尊親屬、戶主。此觀補充規定第2點
    、第3點、第12點規定自明。
　⒉次按「日據時期，關於臺灣省人民親屬繼承事件，應適用當
    時有效之臺灣習慣。而當時臺灣之財產繼承習慣分為家產繼
    承及私產繼承。日據時期之判例以別籍（別居）異財與得父
    母之同意為分戶之要件，與臺灣私法採取觀點相同，所謂別
    籍以有分戶之意思表示，而與本戶獨立成一戶為已足，非必
    辦竣戶口上分戶手續乃可，分家亦不以戶籍上之申報為要件
    ，是否依戶口規則申報分戶，與分家之成立無關，僅為事實
    認定之資料，並為原審所認定。又本件日據時期戶籍謄本上
    ，固記載林枝等2人於昭和6年3月3日分戶，惟似仍與林德洽
    同居一處，迄其2人過世並未遷離。果爾，林枝等2人是否別
    居異財屬對被上訴人有利之事實，自應由被上訴人舉證證明
    之。乃原審未命被上訴人就之負舉證責任，竟僅以日據時期
    戶籍之記載，認林枝等2人於斯時已分家，並另立生計，而
    為上訴人不利之論斷，自有未合」，最高法院110年度台上
    字第241號判決意旨可參。查被告抗辯林火榮已分家，業據
    提出上開謄本為證，惟依前揭判決意旨，分家之戶籍登記僅
    為事實認定之資料之一，自不得以分家之登記逕謂當事人間
    有別居或分家之事實。
　⒊被告雖抗辯林火榮於昭和19年6月15日登記為寄留地台北州御
    成町5丁目100番地之「戶主」，同戶籍者有其妻林氏金環、
    女林氏雅子，其一家三口已脫離林通之本籍地而在外另立新
    戶、獨立生活，依內政部89年9月26日台內中地字第8980747
    號函意旨:「原戶主之其他直系卑親屬已任寄留地之戶主，
    對被繼承人之遺產無繼承權」（卷二第25頁），應已喪失繼
    承權。然查：所謂寄留，係指在本籍以外一定地方達一定期
    時間而言，則寄留者仍有本籍，僅係為求學、就職緣故，而
    辦理戶口登記，並非自本籍獨立成為一戶，而與本籍分家。
    且依繼承登記法令補充規定第3點第4項規定，寄留他戶之男
    子直系卑親屬對家產仍有繼承權，至於林火榮於昭和19年擔
    任寄留地之戶長即世帶主（共同生活戶之寄籍戶長），但其
    本籍不變，仍為台中州台中市櫻町二丁目五番地（卷二第31
    頁），並無變更本籍於寄留地，是自無任寄留地之「戶主」
    而自創一家之情形，核與前揭函釋情形不符，自難以林火榮
    曾寄留他處並擔任世帶主，即認其已喪失繼承權。
　⒋原告主張林火榮除短暫於台北寄留外，始終居住台中州台中
    市櫻町二丁目五番地（其後門牌整編為台中市○區○○路○段00
    號）至77年間，業據提出林火榮長子即原告林崇垣結婚、家
    族生活照片為證（卷一第455至461頁），且林通死亡後，其
    後由林火榮任林通商行之負責人（見卷一第43頁），
　　故雖有上開分家之戶籍登記，然林火榮實際上仍同住一處且
    其後任林通商行之負責人，是林火榮是否實質上已分家並另
    立生計者，確屬可疑，自難僅以分家之登記，推定林火榮與
    被繼承人林通間已有分家之事實存在。
　⒌被告雖抗辯林火榮於昭和16年3月已有財產之分析，即取得股
    份100股，足認林火榮與林通已別籍異財，並提出林通名下
    北斗巴士會社之登記資料（卷二第33至107頁）為證，然為
    原告所否認。經查，依該登記資料（卷二第97頁），雖記載
    林火榮欠100株，林火燦出100株，然縱使上開記載「欠」係
    取得股份之意，然林火榮於昭和16年3月取得股份，尚無法
    證明其昭和17年有無分割家產之事實，是被告抗辯林火榮已
    分割家產足認有分家事實，亦不足採。
  ⒍林通死亡後，林火榮、林火燦尚有共同繼承臺中市○區○○段○○
    段00000地號、東區復興段三小段12-39、12-44、12-45、12
    -46地號土地、東區復興段二小段5-1地號、東區復興段二小
    段5-4地號土地（5-1地號、5-4地號土地為台中市○區○○路○
    段00號建物所在之土地），業據原告提出日據時期土地登記
    謄本、光復初期土地舊簿、人工作業登記簿謄本證（卷一第
    381至453頁、卷二第197至239頁），足認林火榮有共同繼承
    林通家產之事實。故綜上事證，林火榮分家登記後始終居住
    上址迄77年間，並於林通死後與林火燦共同繼承林通家產，
    並擔任林通商行負責人，該些事實均與實際分家之情況有別
    ，除上開分家登記外，被告復未提出其他證據證明實際上已
    分家之事實，所辯自不足採。
  ㈣綜上所述，被告抗辯林火榮因分家而喪失繼承權，固據提出
    上開事證為憑，惟均尚難證明林火榮已分家之事實，本院亦
    難僅以分家之登記，推定林火榮與被繼承人林通間已有分家
    之事實存在。從而，原告主張其等為林通之繼承人，請求確
    認原告對被繼承人林通之繼承權存在，為有理由，爰判決如
    主文第一項所示。
五、本件事證已臻明確，兩造其餘之攻擊或防禦方法及所用之證
    據，經本院斟酌後，認為均不足以影響本判決之結果，爰不
    逐一論列，附此敘明。 
參、訴訟費用負擔之依據：家事事件法第51條、民事訴訟法第78
    條。
中　　華　　民　　國　　111 　年　　4 　　月　　29　　日
                     家事法庭 法  官  顏銀秋
以上為正本係照原本作成。
如對本判決上訴，須於判決送達後20日之不變期間內，向本院提
出上訴狀。如委任律師提起上訴者，應一併繳納上訴審裁判費，
否則依法本院得不命補正逕予駁回上訴。 　　
中　　華　　民　　國　　111 　年　　4 　　月　　29　　日
                              書記官  王綉玟